【裁判字號】    87,上訴,5050
【裁判日期】    890107
【裁判案由】    殺人未遂等
【裁判全文】
臺灣高等法院刑事判決                          八十七年度上訴字第五五號
    上  訴  人  臺灣板橋地方法院檢察署檢察官
    上  訴  人
    即  被  告  丙○○
    指定辯護人  本院公設辯護人
右上訴人因被告殺人未遂案件，不服臺灣板橋地方法院八十七年度訴緝字第一三五號
中華民國八十七年九月二十四日第一審判決（起訴案號：臺灣板橋地方法院檢察署八
十三年度偵字第九一九八號），提起上訴，本院判決如左：
    主      文
原判決撤銷。
丙○○共同殺人未遂，處有期徒刑伍年，九二手槍壹支、黑星手槍貳支、子彈顆均
沒收。
    事      實
一、丙○○與陳俊雄（業經判決確定）係朋友關係，因陳俊雄之兄陳博文與乙○○之
    間有賭債糾紛，引起陳俊雄對乙○○不滿，陳俊雄乃邀集陳銘鋒（業經判決確定
    ）、丙○○及綽號「阿清」、「阿呆」、「長腳」、「阿堯」之不詳姓名成年男
    子共七人，於民國八十三年五月七日下午八時三十分許，在台北縣三重市○○街
    九十二號商議，擬共同攜械找乙○○尋仇。陳俊雄因其駕駛一部小客車無法搭載
    七人，乃要求適巧駕車到場之楊民豐（業經判決確定）一同載人前往，於是陳俊
    雄攜帶九二手槍一支暨子彈六發、黑星手槍一支暨子彈五發，駕駛一部自小客車
    搭載陳銘鋒、「阿呆」、「長腳」、「阿堯」，並將上開黑星手槍一支暨子彈五
    發交由「阿呆」持有，另分發車內預藏不知何人所有之木棍、球棒予「阿堯」及
    「長腳」，陳銘鋒則自行攜帶黑星手槍一支暨子彈四發；基於幫助傷害犯意之楊
    民豐則開車搭載丙○○及「阿清」，丙○○、「阿清」亦分持不知何人所有之球
    棒及木棍各一支，一行二車人馬即前往台北縣三重市○○○街與正義南路口某賭
    場找尋乙○○。陳俊雄等抵達台北縣三重市○○○街與正義南路口附近時，適乙○○與甲○○等人自賭場出來，陳俊雄、陳銘鋒、「阿呆」、「長腳」、「阿堯
    」等人先下車趨前，丙○○、「阿清」亦持棒棍下車，楊民豐則留在車上等候。
    不多時陳俊雄與乙○○談判即告破裂，陳俊雄乃持槍押住乙○○，因乙○○抵抗
    ，陳俊雄等七人竟基於殺害乙○○之故意，由陳銘鋒用槍柄重擊乙○○頭部，乙○○因而倒地，並引發槍枝走火，陳俊雄隨即朝乙○○下半身連開五槍，又指使
    「阿清」、丙○○等人持棒棍予以毆擊，並喊叫「給他死」「打斷他的手腳」等
    語，致使乙○○受有左大腿穿透槍傷、左脛骨粉碎性骨折、肌肉首缺損、前額挫
    裂傷、左頂挫裂傷、開放性壓陷性骨折、腦膜上血腫等傷害，幸因及時送醫急救
    ，始免於死。案發後一行人迅即逃離現場，嗣於八十三年五月十四日上午十一時
    三十分許，陳銘鋒在台北縣三重市○○○路一０七號二樓電信局為警查獲，始悉
    上情，警並循線於八十三年十二月七日下午三時二十分許，在台北縣三重市○○
    路十三巷十九號二樓，扣得陳銘鋒所持有之上開黑星手槍一支及剩餘子彈三顆；
    又於八十三年五月十九日晚上九時三十分許，在台北縣新莊市○○路五五一之一
    號查獲楊民豐，並於台北縣三重市○○○路、同安街口垃圾堆旁扣得楊民豐丟棄
    之木棍一支；陳俊雄則於八十三年五月二十四日四時許自動向警方投案，並提出
    上開九二手槍一支、剩餘子彈一顆與黑星手槍一支經警扣案；丙○○於本院審理
    時逃匿，於八十七年四月十九日始經通緝查獲。
二、案經台北縣警察局三重分局報請台灣板橋地方法院檢察署偵查起訴。
    理      由
一、右揭陳銘鋒以槍柄重擊乙○○頭部要害倒地，陳俊雄旋持槍朝乙○○下肢連開五
    槍，再由其他共犯持棍棒加以毆打之犯罪事實，業據被害人乙○○指訴綦詳，核
    與證人即在場之甲○○於警訊、偵查中證述之情節相符，乙○○因而受有左大腿
    穿透槍傷、左脛骨粉碎性骨折、肌肉首缺損、前額挫裂傷、左頂挫裂傷、開放性
    壓陷性骨折、腦膜上血腫等傷害，經送慶生醫院急診，醫院發出病危通知，惟因
    搶救得宜，始倖免於死，亦有慶生醫院診斷證明書及該院八十三年十一月十五日
    慶醫總字第六四六號函一紙附卷可稽。次查，扣案陳俊雄所持有之九二手槍一支
    、子彈一發，及其交付予「阿呆」持有之黑星手槍一支，經送鑑定結果，認九二
    手槍一支係匈牙利型ＦＥＧＭＯＤ，ＧＫＫ─九二六型半自動手槍，口徑九ｍｍ
    ，機械性能良好，具有殺傷力；黑星手槍一支，係中共型七七式半自動手槍，口
    徑七點六二ｍｍ，機械性能良好，具有殺傷力；子彈一顆，係口徑九ｍｍ制式子
    彈，結構完整，亦具殺傷力，有內政部警政署刑事警察局八十三年六月二日刑鑑
    字第六八六五七號鑑驗通知書一紙在卷可稽。陳銘鋒所持有之黑星手槍一支、子
    彈三發，經送鑑定結果，認該黑星手槍一支，係中共製七七式口徑七點六二ｍｍ
    半自動手槍，槍內具有四條右旋來福線，機械性能良好，具有殺傷力；子彈三顆
    ，內裝填金屬彈頭火藥、底火，亦均具有殺傷力，有內政部警政署刑事警察局八
    十三年十二月十五日刑鑑字第九三０四六號鑑驗通知書一紙附於刑事卷足參。綜
    上足認上訴人即被告丙○○與共犯陳俊雄、陳銘鋒等人持槍彈射擊又持棍棒毆擊
    乙○○之事實。按槍彈乃高速度之物，具有極大之殺傷力，向人體射擊極易造成
    死亡，且頭部及下肢均為人體重要部位，持槍予以射擊或持棍棒毆擊，均足以致
    人於死亡，被告丙○○及共犯陳俊雄、陳銘鋒等人應均能預見，其等竟仍持槍重
    擊被害人乙○○之頭部要害，於其倒地後，再接連以槍枝射擊其下肢，復再持棍
    棒加以痛毆，任令乙○○倒臥血泊之中，雖乙○○因他人送醫急救而倖免於死，
    惟被告丙○○及共犯陳俊雄、陳銘鋒等人有共同致乙○○於死之殺人故意，堪予
    認定。
二、訊據被告丙○○雖否認有何殺人未遂之犯行，辯稱：伊與陳俊雄僅是點頭之交，
    與陳銘鋒亦不熟識，案發時伊與陳俊雄等人同行，是以為去找人聊天，且伊當時
    並未下車未至現場，伊不知陳俊雄、陳銘鋒等人持槍射殺乙○○云云。惟查，被
    告丙○○於警訊中自承：「由陳俊雄提供手槍三把及木棍、鋁棒等犯案工具，說
    是要去尋仇，我就跟著去，到了右述地址陳俊雄遇到對方，雙方一言不合，便持
    槍射擊，這時我持木棍也跟著下去毆打對方」等語，核與被害人乙○○於警訊時
    所稱：陳俊雄與伊有賭債糾紛，當天陳俊雄等約七、八人來找伊，陳俊雄與陳銘
    鋒均有持槍，陳俊雄以槍押伊，伊反抗，陳銘鋒即以槍擊伊頭部，致伊倒地，陳
    銘鋒以槍敲伊頭部時，槍枝走火，接著陳俊雄便在伊左大腿連開四、五槍，又指
    使旁邊之人持球棒打伊手腳等語；甲○○於警訊時指稱：伊在現場看到約有五、
    六個人，其中伊認識陳俊雄、陳銘鋒，其他都是一些年紀很輕的少年；陳俊雄於
    警訊時陳稱：當時伊是持九二手槍，陳銘鋒持黑星手槍，丙○○拿木棍，阿清拿
    球棒．．．等語；陳銘鋒於警訊時陳稱：當時在場除了陳俊雄本人外，還有綽號
    阿呆、長腳、阿清、阿全、阿堯等人；楊民豐於偵查中陳稱：「我在車上等，他
    們（指丙○○和阿清）就下去，後來就聽到槍聲，還看到他們拿棍子及球棒打對
    方，聽了槍聲就看到他們一起跑上車，並叫我趕快開車，我就把丙○○及阿清帶
    到三重市○○街下車，球棒及棍子都放在我車上，我就把它丟垃圾堆」等語大致
    符合，是足認被告丙○○確有在場參與毆打乙○○。況且，苟被告丙○○與陳俊
    雄、陳銘鋒不相熟識，陳俊雄何以邀其搭車同至現場？另外，被告丙○○於陳俊
    雄殺人未遂案件審理時，至台北看守所與陳銘鋒會面，並進而出庭為陳俊雄承擔
    開槍殺人罪責，有台灣板橋地方法院八十三年度訴字第二０八八號殺人未遂案八
    十三年十一月二十八日訊問筆錄及陳銘鋒羈押台北看守所期間之會客談話錄音帶
    勘驗筆錄附原審卷可按，（被告丙○○謂其與陳俊雄、陳銘鋒不相熟識，顯不實
    在！綜上各節以觀，被告丙○○上開辯解，顯係畏罪圖卸之詞，委無可採，其與
    陳俊雄、陳銘鋒間有殺人犯意聯絡，從而其犯行堪以認定。至陳銘鋒於原審雖到
    庭證稱被告丙○○於案發時並未在場云云，顯係其事後迴護之詞，不足採信。另
    被告丙○○聲請傳訊陳俊雄、陳銘鋒、楊民豐三人對質，惟本件事證已明，本院
    認並無傳訊陳俊雄等人到庭之必要，併予敘明。查被告丙○○行為後，槍砲彈藥
    刀械管制條例業於八十六年十一月二十四日修正公布（於同年月二十六日生效）
    ，經比較新舊條例之規定，修正後該條例未經許可無故持有手槍罪（第七條第四
    項）及未經許可無故持有子彈罪（第十二條第四項）之刑度均較舊法為重，依刑
    法第二條第一項但書之規定，應適用較有利於被告之舊法規定處斷。然刑法第一
    百八十七條規定意圖供自己或他人犯罪之用而持有子彈，處五年以下有期徒刑，
    此條文較行為時槍砲彈藥刀械管制條例第十二條第四項之刑度為重，依行為時該
    條例第十三條之一規定，自應適用有較重處罰規定之刑法第一百八十七條，合先
    明。核被告丙○○所為係犯行為時槍砲彈藥刀械管制條例第七條第四項之未經
    許可無故持有手槍罪，刑法第一百八十七條之意圖供犯罪之用而持有子彈罪，及
    刑法第二百七十一條第二項、第一項之殺人未遂罪，被告丙○○與共犯陳俊雄、
    陳銘鋒及綽號「阿清」、「阿呆」、「長腳」、「阿堯」等不詳姓名成年男子間
    有犯意聯絡及行為分擔，是共同正犯。被告丙○○一共同持有之行為，觸犯上開
    持有手槍、子彈二罪名，為想像競合犯，應從一重之未經許可無故持有手槍罪處
    斷。被告丙○○所犯上開共同未經許可無故持有手槍、殺人未遂二罪間，有方法
    結果之牽連關係，應從一重之殺人未遂罪處斷。被告丙○○雖已著手殺人行為之
    實行，惟未發生被害人死亡之結果，爰依刑法第二十六條前段減輕其刑。槍砲彈
    藥刀械管制條例第十九條第一項固規定犯該條例第七條、第八條、第十一條、第
    十二條第一項至第三項、第十三條第一項至第三項之罪，經判處有期徒刑者，應
    於刑之執行完畢或赦免後，令入勞動場所強制工作，其期間三年。但按保安處分
    係對受處分人將來之危險性所為拘束其身體、自由等之處置，以達教化與治療之
    目的，為刑罰之補充制度。本諸法治國家保障人權之原理及刑法之保護作用，其
    法律規定之內容，應受比例原則之規範，使保安處分之宣告，與行為人所為行為
    之嚴重性，行為人所表現之危險性，及對於行為人未來行為之期待性相當。大法
    官會議因而對該規定於八十七年十二月十八日著成釋字第四七一號解釋，明示該
    條例第十九條第一項所定，不問行為人有無預防矯治其社會危險性之必要，一律
    宣付強制工作三年，致限制其中不具社會危險性之受處分人之身體、自由部分，
    其所採措施與所欲達成預防矯治之目的及所需程度，不合憲法第二十三條所定之
    比例原則，宣告自該解釋公布之日起不予適用（即違反憲法規定）。但就該解釋
    全文觀之，卻復就同條例第十九條第一項所列舉之罪，釋示若依個案情節審查符
    合比例原則之部分，仍應適用該條例之規定宣告保安處分，並非完全宣示該條項
    之宣告保安處分強制工作規定，悉在違憲不予適用之列。因之，自該解釋公布之
    後，凡在槍砲彈藥刀械管制條例修正公布前，犯該條例第十九條第一項所列之罪
    ，現仍在審判中之案件，除合於刑法第九十條第一項之情形，得依該條項宣付保
    安處分外，均不得宣付強制工作。準此，本件被告係於八十六年十一月二十四日
    修正槍砲彈藥刀械管制條例公布前，犯該條例第七條第四項之未經許可持有手槍
    罪，及刑法第一百八十七條之供犯罪之用持有子彈罪。然被告丙○○雖與他人共
    犯該罪，但並非實際持有槍彈，考慮比例原則，並無依槍砲彈藥刀械管制條例第
    十九條第一項，宣告被告丙○○保安處分之必要。爰審酌被告丙○○之素行，及
    其犯罪之動機、目的、手段、所生危害，且犯後不思改過，一再飾詞狡辯，態度
    不佳等一切情狀，量處如主文第二項所示之刑，以示懲儆。
三、原審對被告論罪科刑，固非無據，然原判決認被告之殺人未遂犯行是基於不確定
    故意，認被告持有子彈行為係犯槍砲彈藥刀械管制條例第十二條第四項之罪均有
    違誤，且未說明不適用修正後槍砲彈藥刀械管制條例第十九條第一項之規定，令
    被告入勞動場所強制工作理由，亦有疏失，檢察官上訴，指摘原判決未依法令被
    告入勞動場所強制工作云云，被告上訴否認犯罪，雖均無理由，然原判決既有可
    議，尚難維持，應予撤銷改判。
四、陳俊雄、陳銘鋒、「阿呆」非法持用殺人，而在台灣板橋地方法院八十三年度訴
    字第二０八八號殺人未遂案件扣案之九二手槍一支、黑星手槍二支、子彈三顆（
    陳銘鋒原持有四顆，一顆走火射擊），經內政部警政署刑事警察局鑑定結果，均
    具有殺傷力，係屬違禁物，雖業經前案執行沒收完畢，惟並非不存在，均應依法
    宣告沒收。至陳俊雄持有之九二手槍子彈六顆，其中五顆因射擊乙○○而不存在
    ，另一顆經送驗試射亦不存在；陳俊雄持有之黑星手槍子彈五顆，並未扣案，亦
    無證據足資證明有殺傷力是違禁物，且係案外人石明修所有，業據陳俊雄於警訊
    時供明，自均無從宣告沒收。另本件被告丙○○及共犯等人持以作案之木棍及球
    棒多支，僅經警扣得木棍一支，餘皆未扣案，且均無法證明為被告丙○○或其他
    共犯所有，均不予宣告沒收，附此敘明。
據上論斷，應依刑事訴訟法第三百六十九條第一項前段、第三百六十四條、第二百九
十九條第一項前段，行為時槍砲彈藥刀械管制條例第七條第四項、第十三條之一，刑
法第十一條前段、第二條第一項但書、第二十八條、第一百八十七條、第二百七十一
條第二項、第一項、第五十五條、第二十六條前段、第三十八條第一項第一款，判決
如主文。
本案經檢察官周誠南到庭執行職務。
中    華    民    國    八十九    年        一        月      七        日
                            台灣高等法院刑事第八庭
                                審判長法  官  蔡  秀  雄
                                      法  官  陳  榮  和
                                      法  官  沈  宜  生
右正本證明與原本無異。
如不服本判決應於收受送達後十日內向本院提出上訴書狀，其未敘述上訴之理由者並
得於提起上訴後十日內向本院補提理由書（均須按他造當事人之人數附繕本）。
                                      書記官  明  祖  星
中    華    民    國    八十九    年        一        月      二十一    日
附錄：本案論罪科刑法條全文
槍砲彈藥刀械管制條例第七條第四項：
未經許可無故持有、寄藏或意圖販賣而陳列第一項及第二項所列槍之一者，處一年
以上七年以下有期徒刑。
刑法第一百八十七條：
意圖供自己或他人犯罪之用，而製造、販賣、運輸或持有炸藥、棉花藥、雷汞或其他
相類之爆裂物或軍用槍砲、子彈者，處五年以下有期徒刑。


司法院資訊處製作；財團法人民間司法改革基金會備份。
